臺灣桃園地方法院民事判決　　　　　　　　　　　　　九十二年度家訴字第九三號
　　原　　　告　甲○○
　　被　　　告　乙○○
右當事人間請求確認婚姻關係不成立事件，於中華民國九十三年三月十一日言詞辯論
終結，本院判決如左：
    主    文
確認原告與被告於民國七十五年二月十六日之婚姻關係不成立。
訴訟費用由被告負擔。
    事    實
甲、原告方面：
  一、聲明：如主文所示。
  二、陳述：
    （一）、緣兩造於民國（下同）六十九年間認識，進而交往相戀，因兩造學歷相
            差懸殊（被告國小畢業，原告高中畢業），被告又無父母，無財產，原
            告家人一直不贊成兩人之交往，無奈原告被愛情沖昏頭，不顧家人反對
            ，執意交往進而同居。七十五年二月十六日，原告懷有被告骨肉即將臨
            盆，為免子女出生後淪為私生子，於告知原告娘家親人原告目前懷孕已
            快生產狀況下，娘家親人雖不滿意，惟木已成舟，只好同意原告請求，
            由原告代刻原告父親曾木村（任主婚人）、大哥曾國榮（任證婚人）、
            姐夫李國森（任介紹人）印章，於結婚證書上使用。同時間兩造亦徵得
            被告大哥黃代郡（任主婚人）同意，代刻印章於結婚證書上使用。之後
            兩造即前往代書處，由代書於結婚證書上繕打兩造基本資料及兩造及曾
            木村、曾國榮、李國深、黃代郡印章，用印於結婚證書上，並於隔日即
            七十五年二月十七日持該結婚證書至戶政事務所辦理結婚登記，而子女
            黃偉豪（七十五年二月二十七日生）隨即於兩造辦完結婚登記十日後出
            生。
    （二）、按「結婚，應有公開儀式及二人以上之證人。經依戶籍法為結婚之登記
            者，推定其已結婚。」民法第九百八十二條定有明文。若不具備第九百
            八十二條第一項之方式者，依同法第九百八十八條第一款之規定，該婚
            姻無效。經查，兩造並無結婚之公開儀式及二人以上之在場證人，僅圖
            一時之便，於徵得曾木村、曾國榮、李國森、黃代郡同意後，即由兩造
            於代書繕打好之結婚證書上用印，繼而持向戶政事務所辦理結婚登記。
            而自八十三、四年間起，被告個性逐漸改變，遇有兩造爭執，即以摔東
            西之方式發洩其不滿，亦會往原告身上丟擲諸如椅子、吹風機等。八十
            八年九月起，被告暴力情形變本加厲，除經常辱罵原告神經病外，更經
            常對原告拳打腳踢致原告受傷。為期兩造之身分關係明確，爰提起本件
            訴訟，為此依法訴請判令如聲明。
  三、證據：提出戶籍謄本乙份、結婚證書影本乙份、診斷證明書五件（以上均為影本
            ）為證，並聲請訊問證人曾木村、曾國榮、李國深。
乙、被告方面：
  一、聲明：原告之訴駁回。
  二、陳述：兩造於七十四年的中秋節前後，在板橋市○○○路新陶芳菜館有宴客一
            桌，宴請原告家人表示我們兩造結婚，當時原告未穿禮服，原告家人也
            同意兩造結婚。七十五年二月十六日兩造有拜祖先，至於有無其他公開
            儀式，因時間久了我已不記得，當天未宴客，被告未保留任何結婚照片
            資料，可以證明兩造有舉行公開結婚儀式。結婚證書上的印文應該是原
            告叫被告去刻的，當時原告告知被告她的親友部分，原告自己會打電話
            告知他們，被告哥哥部分，則係被告告訴他的，七十五年二月十六日被
            告哥哥雖未在場，但有授權被告在結婚證書上蓋印，證人曾木村、曾國
            榮、李國森三人於七十五年二月十六日兩造拜祖先時，他們均未在場。
丙、本院依職權向戶政機關函調兩造辦理結婚登記相關資料、調閱本院九十二年度婚
    字第三一五號離婚事件全案卷宗。
    理　　由
一、按「確認法律關係之訴，非原告有即受確認判決之法律上利益者，不得提起之；
    確認證書真偽或為法律關係基礎事實存否之訴，亦同。前項確認法律關係基礎事
    實存否之訴，以原告不能提起他訴訟者為限。」，民事訴訟法二百四十七條第一
    項、第二項定有明文。又此所謂「即受確認判決之法律上利益」者，係指法律關
    係之存否不明確，原告主觀上認其在法律上之地位有不安之狀態在，而且此種不
    安之狀態，能以確認判決將之除去之者。若縱經法院判決確認，亦不能除去其不
    安之狀態者，即難認有即受確認判決之法律上利益。本件原告主張其與被告間之
    婚姻關係不成立，該項法律關係之存否不明確，致原告在私法上之地位有不安之
    狀態或受侵害之危險，原告依法提起本件確認訴訟，應認有即受確認判決之法律
    上利益，合先敘明。
二、本件原告主張兩造於六十九年間認識，進而交往相戀而同居，於七十五年二月十
    六日，原告懷有被告骨肉即將臨盆，為免子女出生後淪為私生子，由原告徵得父
    親曾木村（任主婚人）、大哥曾國榮（任證婚人）、姐夫李國森（任介紹人）及
    兩造徵得被告大哥黃代郡（任主婚人）同意後，代刻其等印章蓋於結婚證書上使
    用，並於七十五年二月十七日持往台北縣土城戶政事務所辦理結婚登記，並未公
    開舉行結婚儀式，且結婚證書上之親友當日亦均未在場目睹兩造舉行婚禮之事實
    ，業據原告提出戶籍謄本、結婚證書各乙份為證，參以證人即原告父親、兩造結
    婚證書上所載主婚人曾木村到庭證稱：「結婚證書的事，我不知道，結婚證書上
    我的印文也不是我親蓋的，我當天也未在場，我甚至連兩造於何時結婚都不知曉
    ，被告說他在板橋有宴請我們以及訂婚大餅的事情，我都不知道，我所言都實在
    。」等語（見本院九十三年三月十一日言詞辯論筆錄），證人即結婚證書上所載
    證婚人曾國榮證稱：「當天我未到現場看兩造結婚之事，結婚證書上的印文也不
    是我的，也不是我親蓋的，我不知兩造有辦理結婚之事，至於被告說於七十四年
    間有在板橋宴請娘家人的事，我已不記得了。」等語（見同上言詞辯論筆錄），
    另證人即結婚證書上所載介紹人李國深亦證稱：「結婚書上的印文不是我的，我
    的印章都是正楷，七十五年二月十六日我根本未到被告家，我不知道兩造有舉行
    婚禮的事情，我是於小姨子生完老大以後，才知道兩造已經在一起很久了，至於
    兩造有無結婚我不曉得。」等語（見同上言詞辯論筆錄），以及被告於本院九十
    二年度婚字第三一五號兩造離婚事件中陳稱：「．．．我們結婚當天確實沒有舉
    行婚禮，但是有經過雙方父母同意，並有宴請親友，結婚跟宴客應該不是同一天
    。」等語（見前開離婚事件九十二年九月二十五日言詞辯論筆錄），原告之主張
    ，自堪信為真實。至被告辯稱：七十五年二月十六日兩造有拜祖先，至於有無其
    他公開儀式，因時間久了已不記得云云，要與事實不符，不足採信。
三、按民事訴訟法第五百六十八條第一項所定婚姻無效之訴與確認婚姻成立或不成立
    之訴，兩者不同，所謂確認婚姻不成立之訴，係主張無結婚之事實，而有婚姻之
    形式；至於婚姻無效之訴，則係主張有結婚之事實，而其行為無效而言（最高法
    院八十六年度台上字第四八三號判決意旨參照）。次按「結婚不具備公開儀式及
    二人以上之證人者，無效。」，民法第九百八十八條第一款定有明文。我國民法
    雖無婚姻不成立之規定，同法第七十三條對不具法律特別成立要件者，亦規定為
    「無效」，未明確劃分「無效」與「不成立」之區別，但理論上法律行為必須成
    立後，才有是否無效之問題。民事訴訟法第五百六十八條第一項亦規定得提起確
    認婚姻不成立之訴，本件兩造既無舉行公開結婚儀式之事實，實質上該婚姻未備
    法定方式，根本無結婚之行為，欠缺法律行為之特定成立要件，兩造前開婚姻應
    為不成立甚明。綜上所述，原告提起本件訴訟，請求確認兩造間前開之婚姻關係
    不成立，洵屬正當，為有理由，應予准許。
據上論結，本件原告之訴為有理由，依民事訴訟法第三百八十五條第一項前段、第七
十八條，判決如主文。
中　　　華　　　民　　　國　　九十三　　年　　　三　　　月　　二十五　　日
                                    臺灣桃園地方法院家事法庭
~B法　官　汪智陽
右正本係照原本作成
如對本判決上訴須於判決送達後二十日內向本院提出上訴狀
中　　　華　　　民　　　國　　九十三　　年　　　三　　　月　　二十五　　日
~B書記官　陳月桂
